【裁判字號】    99,訴,74
【裁判日期】    990528
【裁判案由】    台灣地區與大陸地區人民關係條例
【裁判全文】
臺灣臺北地方法院刑事判決                99年度訴字第74號
公  訴  人  臺灣臺北地方法院檢察署檢察官
被      告  甲○○
上列被告因違反台灣地區與大陸地區人民關係條例案件，經檢察
官提起公訴（98年度偵緝字第2767號），被告於本院準備程序進
行中就被訴事實為有罪之陳述，由本院合議庭裁定由受命法官獨
任以簡式審判程序審理，判決如下：
    主  文
甲○○共同違反不得使大陸地區人民非法進入台灣地區之規定，
處有期徒刑伍月，如易科罰金以銀元參佰元即新台幣玖佰元折算
壹日，減為有期徒刑貳月拾伍日，如易科罰金以銀元參佰元即新
台幣玖佰元折算壹日。
    事  實
一、甲○○武與真實姓名年籍不詳之成年男子及大陸地區成年女
    子蘭宗秀（由檢察官通緝中），共同基於使大陸地區人民非
    法進入台灣地區、行使使公務員登載不實文書之犯意聯絡，
    於民國92年4月間，由真實姓名年籍不詳之成年男子提供往
    返大陸地區之機票及旅遊之所有費用與事成可獲得新台幣（
    下同）3萬元之報酬，誘得不具結婚真意之甲○○，虛偽至
    大陸福建省寧德市與大陸地區女子蘭宗秀辦理結婚登記，使
    蘭宗秀形式上取得甲○○配偶之地位，再由甲○○於92年5
    月9日，持大陸結婚證明書、公證書及財團法人海峽交流基
    金會之證明書等資料，至臺北市信義區戶政事務所，填具結
    婚登記申請書申請辦理結婚登記，使該承辦戶籍登記之公務
    員，將其二人「結婚」之不實事項登載於職務上所掌之公文
    書，足生損害於戶政機關對戶政資料管理之正確性，並由甲
    ○○辦理大陸地區人民進入台灣地區對保手續後，再於92年
    6月25日委由自稱「邱獻廷」之成年男子向內政部警政署入
    出境管理局（現已改制為內政部入出國移民署）申請入境經
    審查核准後，蘭宗秀乃於92年7月31日非法進入台灣地區。
二、案經高雄縣政府警察局岡山分局報告臺灣高雄地方法院檢察
    署呈請臺灣高等法院檢察署檢察長令轉臺灣臺北地方法院檢
    察署檢察官偵查起訴。
    理  由
一、本件被告甲○○所犯之罪，非死刑、無期徒刑、最輕本刑三
    年以上有期徒刑之罪，亦非高等法院管轄之第一審案件，其
    於本院準備程序進行中，就被訴事實為有罪之陳述，經告知
    簡式審判之旨，並聽取檢察官、被告之意見後，本院合議庭
    裁定由受命法官獨任進行簡式審判程序，合先敘明。
二、上揭犯罪事實，業據被告坦承不諱，並有大陸地區人民進入
    臺灣地區旅行證申請書、大陸地區人民進入臺灣地區保證書
    、財團法人海峽交流基金會（92）核字第025004號證明、大
    陸地區福建省寧德市公證處（2003）寧證字第871號結婚公
    證書、委託書、戶籍謄本、臺北市信義區戶政事務所98年4
    月8日北市信戶字第09830438400號函檢附之結婚登記申請書
    、閩寧民婚字第W0000000號結婚登記證、蘭宗秀之出入境資
    料在卷可稽。本件事證明確，被告犯行堪以認定，應依法論
    科。
三、論罪科刑及新舊法比較適用
 (一).按被告行為後，臺灣地區與大陸地區人民關係條例於92年10
    月29日修正公布，同年12月31日施行；刑法及其施行法於94
    年1月7日修正公布，並自95年7月1日施行，另罰金罰鍰提高
    標準條例第2條之規定配合刑法修正同時刪除。依修正後刑
    法第2條第1項之規定：「行為後法律有變更者，適用行為時
    之法律。但行為後之法律有利於行為人者，適用最有利於行
    為人之法律」。又上開刑法、刑法施行法等相關法律之修正
    雖非個別刑罰處罰規定或構成要件之變更，然已影響行為人
    刑罰之法律效果，應屬刑法第2條第1項所定之法律變更（最
    高法院83年度台非字第199號判決意旨參照）。是本件自應
    就被告適用修正前後相關規定法律效果綜合比較後，依上開
    規定適用法律，並應依比較後之結果一體適用，不得就新舊
    法個別項目割裂適用（最高法院95年第8次刑事庭會議決議
    意旨參照）。茲比較說明如下：
  1.92年10月29日修正前之台灣地區與大陸地區人民關係條例第
    79 條第1項及92年10月29日修正公布之臺灣地區與大陸地區
    人民關係條例第79條第1項，均設有處罰明文，經比較新舊
    法之刑度，以修正前之處罰為輕，自應適用行為時即修正前
    台灣地區與大陸地區人民關係條例第79條第1項之規定。
  2.
  (1)刑法第28條共犯規定，修正為「二人以上共同實行犯罪之行
    為者，皆為正犯」，排除陰謀共同正犯、預備共同正犯之適
    用，自屬刑罰可罰性之變更，仍應依刑法第2條第1項規定比
    較新舊法。揆諸本條之修正理由係為釐清陰謀共同正犯、預
    備共同正犯、共謀共同正犯是否合乎本條規定之正犯要件，
    本案被告所為之犯行，均屬實行犯罪行為之正犯，則無論適
    用修正前後之刑法第28條規定論擬，輕重並無不同，是適用
    修正前第28條規定對被告並無不利。
  (2)刑法第214 條之罪，其法定刑有罰金刑之規定，修正後刑法
    第33條第5 款將罰金刑之最低額由銀元1元即新臺幣3元，修
    正提高為新臺幣1000元，比較新、舊法結果，自以被告行為
    時即修正前之刑法第33條第5 款規定較有利於被告。至刑法
    分則各條文所定之罰金刑，其幣別原為「銀元」，又倘非屬
    72年6月26日至94年1月7日間新增或修正之條文，所定罰金
    數額並依罰金罰鍰提高標準條例第1條前段規定提高為10 倍
    ，惟依95年6月14日修正公布同年7月1 日施行中華民國刑法
    施行法第1條之1：「中華民國九十四年一月七日刑法修正施
    行後，刑法分則編所定罰金之貨幣單位為新臺幣。九十四年
    一月七日刑法修正時，刑法分則編未修正之條文定有罰金者
    ，自九十四年一月七日刑法修正施行後，就其所定數額提高
    為三十倍。但七十二年六月二十六日至九十四年一月七日新
    增或修正之條文，就其所定數額提高為三倍」，實質言之，
    罰金刑之輕重並未因幣別及提高倍數所應適用法律更迭而有
    異致，易詞以言，即國家刑罰權之範圍及效果，於修正前、
    後殊無不同，因之，此要非屬修正後刑法第2條第1項所稱之
    「法律變更」，毋須依該條項規定為新、舊法之比較，自應
    循一般法律適用之原則而適用裁判時法，附此敘明。
  (3)被告行為後，刑法修正刪除第55條後段關於牽連犯之規定，
    此刪除雖非犯罪構成要件之變更，但顯均已影響行為人刑罰
    之法律效果，自屬法律有變更，而依舊法第55條規定，牽連
    犯乃將被告所犯之數罪以一罪論，然修法後刑法已刪除該條
    規定，則不得以一罪論，經比較新舊法之規定，修正後之刑
    法對於被告自較為不利。
  (4)綜合上述各條文修正前、後之比較，以修正前即被告行為時
    之規定較有利於被告，自應適用被告行為時之刑法相關規定
    ，予以論處。
 (二).論罪科刑：
  1.按「台灣地區與大陸地區人民關係條例第79條第1項處罰違
    反同條例第15條第1款所定使大陸地區人民非法進入台灣地
    區罪，凡非經合法手續進入者皆包含之，上訴人使大陸地區
    人民以假結婚真入境之脫法方式，進入台灣地區，即該當本
    罪」（參照最高法院92年度台上字第40號有刑事判決）。次
    按結婚應以當事人之一方為申請人，為結婚之登記，戶籍法
    第17條、第35條定有明文；而申請登記經提出證明文件予戶
    政機關查驗後，即應予以登載，戶籍法施行法第13條第2項
    、第17條亦定有明文，即關於結婚戶籍登記，戶籍機關僅有
    形式審查權而無實質審查權。是明知無結婚之實，卻使戶政
    機關之公務員為結婚之登記，自應構成刑法第214條之明知
    不實事項而使公務員登載不實罪。查被告以與大陸地區人民
    假結婚之方式，規避對大陸地區人民進入台灣地區之管制，
    進而使大陸地區人民順利來台，自屬使大陸地區人民非法進
    入台灣地區。核被告所為，係犯刑法第21 6、第214條之行
    使使公務員登載不實文書罪（起訴書漏載刑法第216條）及
    違反臺灣地區與大陸地區人民關係條例第15條第1款之規定
    ，應依修正前同條例第79條第1項之罪論處。被告與真實姓
    名年籍不詳之成年男子及大陸地區成年女子蘭宗秀等人間，
    有犯意聯絡與行為分擔，為共同正犯。被告所犯使公務員登
    載不實之低度行為，為行使之高度行為所吸收，不另論罪。
    被告所犯之行使使公務員登載不實文書罪與使大陸地區人民
    非法進入台灣地區罪二罪間，有方法目的之牽連關係，為牽
    連犯，應依修正前刑法第55條之規定，從一重之使大陸地區
    人民非法進入台灣地區罪處斷。爰審酌被告犯罪之動機、目
    的、手段、所為造成台灣地區對大陸地區人民入境管理之危
    害、犯罪後態度等一切情狀，量處如主文所示之刑。又被告
    行為時刑法第41條規定：「犯最重本刑為5年以下有期徒刑
    以下之刑之罪，而受6個月以下有期徒刑或拘役之宣告，因
    身體、教育、職業、家庭之關係或其他正當事由，執行顯有
    困難者，得以1元以上3元以下折算1日，易科罰金」，並依
    修正前罰金罰鍰提高標準條例第2條前段（現已廢止）規定
    ，就其原定數額提高為100倍折算1日，則被告行為時之易科
    罰金折算標準，應以銀元300元折算1日，經折算為新臺幣後
    ，應以新臺幣900元折算為1日；惟95年7月1日修正公布施行
    後之刑法第41條第1項前段則規定：「犯最重本刑為5年以下
    有期徒刑以下之刑之罪，而受6個月以下有期徒刑或拘役之
    宣告者，得以新臺幣1000元、2000元或3000元折算1日，易
    科罰金」，故以行為時即95年7月1日修正公布前之規定，較
    有利於被告，亦即應適用修正前之刑法第41條第1項規定，
    定其易科罰金折算標準。再本案被告犯罪時間係於96年4 月
    24日之前，且無中華民國96年罪犯減刑條例所定不得減刑之
    情形，爰依同條例第2條第1項第3款規定減其宣告刑2分之1
    ，併依同條例第9條，依上述宣告刑所適用易科罰金之折算
    標準即修正前刑法第41條第1項前段之規定，諭知減刑後易
    科罰金之折算標準。
據上論斷，應依刑事訴訟法第299條第1項前段，92年10月29日修
正公布之台灣地區與大陸地區人民關係條例第79條第1項、刑法
第2條第1項前段、第216條、第214條、修正前刑法第28條、55條
、第41條第1項前段，刑法施行法第1條之1，廢止前罰金罰鍰提
高標準條例第2條、中華民國96年罪犯減刑條例第2條第1項第3款
、第7條、第9條，判決如主文。
本案經檢察官沈志成到庭執行職務
中    華    民    國    99    年    5    月    28    日
                  刑事第十五庭  法  官  廖紋妤
上正本證明與原本無異。
如不服本判決應於收受送達後10日內向本院提出上訴書狀，並應
敘述具體理由；其未敘述上訴理由者，應於上訴期間屆滿後20日
內向本院補提理由書（均須按他造當事人之人數附繕）「切勿逕
送上級法院」。
                                書記官  周小玲
中    華    民    國    99    年    5     月    31    日
附錄本案罪科罰法條：
修正前台灣地區與大陸地區人民關係條例第七十九條第一項違反
第十五條第一款規定者，處五年以下有期徒刑、拘役或科或併科
新台幣五十萬元以下罰金。
刑法第二百十六條：
行使第二百十條至第二百十五條之文書者，依偽造、變造文書或
登載不實事項或使登載不實事項之規定處斷。
刑法第二百十四條：
明知為不實之事項，而使公務員登載於職務上所掌之公文書，足
以生損害於公眾或他人者，處三年以下有期徒刑、拘役或五百元
以下罰金。

司法院資訊處製作；財團法人民間司法改革基金會備份。
